臺灣高等法院刑事判決　　　　　　　　96年度上易字第1070號
上　訴　人
即　被　告　甲○○
上列上訴人因毒品危害防制條例案件，不服臺灣臺北地方法院95
年度易字第2204號，中華民國96年3月29日第一審判決（起訴案
號：臺灣臺北地方法院檢察署95年度毒偵字第1864號、2116號、
2124號，及以95年度毒偵字第3043號移由原審併辦），提起上訴
，本院判決如下：
    主  文
原判決撤銷。
甲○○施用第二級毒品，累犯，處有期徒刑壹年肆月。扣案如附
表一、二編號一所示之物沒收銷燬之，扣案如附表一、二編號二
所示之物均沒收。
    事  實
一、甲○○前因麻藥、藥事法、非法吸用化學合成麻醉藥品案件
    ，經原審法院院85年度訴字第177號判決分別判處有期徒刑5
    年1月、5月、4月，經定執行刑為5年6月，於民國88年4月14
    日縮刑期滿假釋出獄，又因毒品案件，經原審法院91年度易
    字第764號判決判處有期徒刑6月，前開假釋亦遭撤銷，以上
    刑之宣告，於94年7月31日合併執行完畢。 詎猶不知悔改，
    另因施用毒品案件，經原審法院89年度毒聲字第277號裁定
    送勒戒處所觀察、勒戒，嗣因無繼續施用毒品傾向，於89年
    11月24日執行完畢釋放，並經臺灣臺北地方法院檢察署檢察
    官於89年11月24日以89年度毒偵字第3414號不起訴處分確定
    ，其後又因施用毒品案件，經原審法院91年度毒聲字第201
    號裁定送勒戒處所觀察、勒戒，復經原審法院91年度毒聲字
    第838號裁定送戒治處所強制戒治，於91年12月3日釋放，並
    於92年5月1日執行完畢。
二、甲○○於前開強制戒治執行完畢釋放後五年內，又基於施用
    第二級毒品之繼續犯意，自94年12月間某日起至95年6月30
    日止，在其住處即臺北市○○區○○街101巷4弄18號內，約
    每天一至二次，以自製吸食器燃燒第二級毒品安非他命結晶
    物後吸嗅所生氣體之方式，施用第二級毒品安非他命多次，
    嗣於附表一所示時地，經自願性同意搜索，為警扣得如附表
    一所示物品而查獲。
三、甲○○於上開為警查獲並於95年7月1日凌晨獲釋後，旋又基
    於繼續施用第二級毒品之犯意，於95年7月3日晚間8時2分為
    警查獲驗尿前88小時內某時，在不詳地點，以自製吸食器燃
    燒第二級毒品安非他命結晶物後吸嗅所生氣體之方式，施用
    第二級毒品安非他命，嗣於95年7月3日下午5時30分許，在
    臺北市○○區○○路456號前，因同行友人陳俊宏遭查獲持
    有第一級毒品海洛因而偕同接受驗尿，經鑑驗尿液呈安非他
    命類陽性反應而查獲。
四、甲○○於上開為警查獲後，又基於繼續施用第二級毒品之犯
    意，於95年8月3日上午9時許，在臺北市○○區○○街101巷
    4弄18號住處內，以自製吸食器燃燒第二級毒品安非他命結
    晶物後吸嗅所生氣體之方式，施用第二級毒品安非他命，嗣
    於95年8月3日晚間6時5分許，在臺北市○○區○○街28巷口
    ，經自願性同意搜索扣得如附表二所示物品而查獲。
五、甲○○基於繼續施用第二級毒品安非他命之犯意，於95年8
    月26日下午5時許，在臺北市○○區○○街101巷4弄18號住
    處施用第二級毒品安非他命，嗣於95年8月29日下午4時許，
    在臺北市○○區○○路1段168號前，於接受警方盤查臨檢時
    坦承施用毒品而查獲。
六、事實欄二、三、四部分經臺北市政府警察局萬華分局報告臺
    灣臺北地方法院檢察署檢察官偵查起訴，事實欄五部分經該
    署檢察官以95年度毒偵字第3043號移由原審併辦。
    理  由
一、上揭犯罪事實，訊據上訴人即被告甲○○坦承不諱，被告於
    事實欄所示時地遭查獲後所採集之尿液，經以氣相層析質譜
    儀分析法檢驗，呈安非他命類陽性反應等情，有卷附尿液檢
    體委驗單三份、臺灣檢驗科技股份有限公司濫用藥物尿液檢
    驗報告三份、臺灣尖端先進生技醫藥股份有限公司濫用藥物
    檢驗報告一份附於偵查卷可稽，此外，並有臺北市政府警察
    局萬華分局自願受搜索同意書二份、自願受搜索同意書一份
    、現場照片六幀、扣案如附表一、二所示物品、臺北市政府
    警察局95年9月13日北市鑑毒字第507號鑑驗通知書一份、行
    政院衛生署管制藥品管理局管檢字第0950012655號鑑定書一
    份等可資佐證，堪信被告自白與事實相符，應可採信。被告
    前因施用毒品案件，經原審法院89年度毒聲字第277號裁定
    送勒戒處所觀察、勒戒，嗣因無繼續施用毒品傾向，於89年
    11月24日執行完畢釋放，並經臺灣臺北地方法院檢察署檢察
    官於89年11月24日以89年度毒偵字第3414號不起訴處分確定
    ，又因施用毒品案件，經原審法院91年度毒聲字第201號裁
    定送勒戒處所觀察、勒戒，復經原審法院91年度毒聲字第
    838號裁定送戒治處所強制戒治，於91年12月3日釋放，並於
    92年5月1日執行完畢等情，有卷附本院被告前案紀錄表可稽
    ，被告於強制戒治執行完畢釋放後，五年內再犯本件犯罪，
    依毒品危害防制條例第20條第2項反面解釋，檢察官對被告
    提起公訴，即無不合；綜上所述，本件事證明確，被告犯行
    堪以認定，應依法論科。
二、按刑法第56條連續犯之規定於95年7月1日經刪除後，關於原
    多以連續犯論擬之多次施用毒品行為應如何論罪，頗滋疑義
    。刪除連續犯規定時，立法理由明載「對於部分習慣犯，例
    如竊盜、吸毒等犯罪，在實務運用上應可參考德、日等國之
    經驗，委由學界及實務以補充解釋之方式，發展接續犯之概
    念，對於合乎接續犯或包括的一罪之情形，認為構成單一之
    犯罪，以限縮數罪併罰之範圍，用以解決上述問題」，惟按
    連續犯之成立，除主觀上須基於一個概括之犯意外，客觀上
    須先後數行為，逐次實施而具連續性，侵害數個同性質之法
    益，其每一前行為與次行為，依一般社會健全觀念，在時間
    差距上，可以分開，在刑法評價上，各具獨立性，每次行為
    皆可獨立成罪，構成同一之罪名，始足當之。如數行為於同
    時同地或密切接近之時地實施，侵害同一之法益，各行為之
    獨立性極為薄弱，依一般社會健全觀念，在時間差距上，難
    以強行分開，在刑法評價上，以視為數個舉動之接續施行，
    合為包括之一行為予以評價，較為合理，則屬接續犯，而為
    包括之一罪，最高法院86年台上字第3295號判例意旨可資參
    照。以施用毒品犯行而言，大多具有成癮性，故毒品危害防
    制條例之施用第一級毒品或第二級毒品罪，依該條例之立法
    意旨，原即預定其有反覆施用之性質，固得認屬學理上所稱
    「集合犯」而為包括之一罪。然對依集合犯而論以包括一罪
    之判斷，仍不能無限擴張，其一罪範圍之認定必須與上揭連
    續犯刪除之立法旨趣相契合，苟行為人主觀上非出於一個決
    意，客觀上各行為間又無密切接近關係，依一般社會通念，
    認不應評價為一罪方合於刑罰公平原則時，自不能悉數皆論
    以一罪（96年度台上字第2083號判決意旨參照）。是本件被
    告所為是否合於集合犯之性質，自應依上開標準為判斷，合
    先敘明。
三、查被告有長期施用毒品之前科，有事實欄所載前科情形可稽
    ，其於94年12月間起接續施用第二級毒品至95年6月30日被
    查獲止，時間長達半年；其於95年7月1日獲釋，竟於95年7
    月3日又因施用第二級毒品再被查獲；其再度獲釋後又於不
    足一個月之95年8月3日又為警查獲施用第二級毒品；於獲釋
    後，復於95年8月26日再被查獲施用第二級毒品，顯見其反
    覆施用第二級毒品安非他命具有成癮性，其主觀上係出於一
    個施用第二級毒品之決意，客觀上各行為間顯有密切接近之
    關係，依一般社會通念，自應評價為一罪。是被告於95年7
    月1日前所為雖合於刑法修正前連續犯之規定，惟綜合其全
    部犯行觀之，自應論其係實質上一罪之施用第二級毒品之集
    合犯，本件全部應適用修正後之刑法。核被告所為，係犯毒
    品危害防制條例第10條第2項之施用第二級毒品罪。其先後
    持有第二級毒品之低度行為，為其接續施用毒品之高度行為
    所吸收，不另論罪。被告有事實欄所載前科及執行情形，此
    有卷附本院被告前案紀錄表可稽，其受有期徒刑執行完畢，
    五年內再犯本件有期徒刑以上之罪，為累犯，依法加重其刑
    ；公訴意旨雖僅就被告自95年6月間某日起至95年8月3日施
    用毒品犯行具體提起公訴，惟檢察官就犯罪事實一部起訴者
    ，效力及於全部。本件被告係自94年12月間某日起至95年8
    月26日止接續施用第二級毒品安非他命，已如前述，是此部
    分犯罪行為，除業經具體提起公訴之95年6月間某日起至95
    年6月30日止之犯行外，與已具體起訴者有集合犯實質上一
    罪之關係，本院自應併與審判，附此敘明。檢察官於原審審
    理時另聲請對於被告依刑法第88條規定施以禁戒，惟按刑法
    第88條第1項固規定：「施用毒品成癮者，於刑之執行前令
    入相當處所，施以禁戒。」，然毒品危害防制條例業已針對
    施用毒品且為一犯者，訂有觀察勒戒、強制戒治等治療處分
    規定，是於特別法優於普通法之法理下，適用毒品危害防制
    條例之案件是否仍有刑法上開規定之適用，允非無疑，況刑
    法第88條於95年7月1日修正時，該條立法理由業已載明「依
    中央法規標準法第16條之規定：『法規對其他法規所規定之
    同一事項而為特別規定者，應優先適用之。其他法規修正後
    ，仍應優先適用。』本條第1項、第2項與現行毒品危害防制
    條例，分屬不同法規，而有規定同一事項之情形，因毒品危
    害防制條例係特別法規，自應優先適用。惟為求本章體例之
    完整，仍規定如上。」，業已明示於適用毒品危害防制條例
    所定程序進行觀察勒戒、強制戒治及起訴論罪之情形下，刑
    法第88條規定並無適用餘地，是檢察官上開聲請，難謂有據
    ，應予敘明。
四、原審因而予以論罪科刑，固非無見。惟查被告就事實欄所載
    犯行，有集合犯實質上一罪關係，有如上述。原判決就被告
    95 年6月30日以前犯行論以刑法修正前之連續犯，而相隔僅
    3日及月餘之被查獲與95年6月30日之犯行時間上有密切接近
    之二次犯行，未依集合犯之理論予以論罪，竟論以三罪並予
    分論併罰，適用法律自有未洽；又檢察官移送併辦之95年8
    月26日被查獲該次犯行，原判決認無從併辦，亦有未洽。被
    告上訴，請求依集合犯實質上一罪關係就其犯行論以一罪，
    就事實欄所載部分，核有理由，就理由欄五所載部分 (詳後
    述)，核無理由，原判決既有上開可議，自應由本院將之撤
    銷改判。爰審酌被告施用毒品戕害自身健康、施用之次數及
    時間久暫，雖嗣後坦承犯行，然一再為警查獲後旋即再行施
    用，足見被告對於規範之漠視，暨其犯後態度等一切情狀，
    量處有期徒刑壹年肆月。扣案如附表一、二編號一所示之物
    ，應依毒品危害防制條例第18條第1項前段規定均沒收銷燬
    之，扣案如附表一、二編號二所示之物，為被告所有、供犯
    罪所用或預備之物，業經被告供述明確，爰依刑法第38條第
    1項第2款規定沒收之。
五、檢察官移送原審併辦意旨略以：
    (一)（臺灣臺北地方法院檢察署96年度毒偵字第11號）被告
        基於施用第二級毒品之犯意，於95年12月11日下午5、6
        時許，在臺北市○○區○○路132號住處內，以自製吸
        食器燃燒第二級毒品安非他命結晶物後吸嗅所生氣體之
        方式，施用第二級毒品安非他命，嗣於95年12月12日上
        午11時許，在臺北市○○區○○路132號，為警持原審
        法院95年度聲搜字第1830號搜索票搜索扣得第二級毒品
        安非他命5包（淨重0.85公克）、玻璃球1組，因認被告
        涉有毒品危害防制條例第10條第2項之罪，並於前揭論
        罪科刑部分有接續犯實質上一罪之關係。
    (二)（臺灣臺北地方法院96年度毒偵字第282號）被告基於
        施用第二級毒品安非他命之犯意，於95年12月間起至96
        年1月19日12時許，在臺北市○○區○○街86巷10號之
        住處內，施用第二級毒品安非他命，嗣於96年1月19日
        晚間6時45分許，為警於上開處所，扣得第二級毒品2小
        包及吸食器等物，經採其尿液送檢結果呈安非他命類及
        甲基安非他命類陽性反應，因認被告涉有毒品危害防制
        條例第10條第2項之罪，並於前揭論罪科刑部分有接續
        犯實質上一罪之關係。
    上揭移送併辦意旨所指犯罪行為，固據被告坦認無諱，並有
    卷附臺灣尖端先進生技醫藥股份有限公司濫用藥物檢驗報告
    、尿液檢體委驗單、自願受搜索同意書、臺北市政府警察局
    萬華分局毒品初步鑑驗報告單、臺北市政府警察局信義分局
    吳興街派出所查獲涉嫌毒品危害防制條例毒品初步鑑驗報告
    單、扣案玻璃球吸食器2個、吸管鏟4支、第二級毒品安非他
    命7包（淨重0.85公克）、分裝袋等物可資佐證，固堪認被
    告確有移送併辦意旨所指犯行。惟按刑法第56條連續犯之規
    定於95年7月1日經刪除後，於95年7月1日以後之施用毒品犯
    行，不應論以連續犯，又併辦部分之犯罪時間為95年12月以
    後，與認定有罪部分犯罪時間95年8月26日相隔達三個月以
    上，依上述集合犯認定標準，難認有何集合犯實質上一罪關
    係，已如前述，是移送併辦部分實與本件認定有罪部分之犯
    罪事實，自無實質上一罪或裁判上一罪之關係，無從併為審
    理，此部分應退回由檢察官另行依法辦理，附此敘明。
據上論斷，應依刑事訴訟法第369條第1項前段、第364條、第299
條第1項前段，毒品危害防制條例第10條第2項、第18條第1項前
段，刑法第11條前段、第47條第1項、第38條第1項第2款，判決
如主文。
本案經檢察官鄭富銘到庭執行職務。
中　　華　　民　　國　　96　　年　　6 　　月　　29　　日
　　　　　　　　　刑事第十二庭  審判長法　官  蔡永昌
　　　　　　　　　　　　　　　　　　  法　官  王梅英
　　　　　　　　　　　　　　　　　　  法　官  陳榮和
以上正本證明與原本無異。
不得上訴。
                                      書記官  劉麗芬
中　　華　　民　　國　　96　　年　　7 　　月　 　2　　日
附錄本案論罪科刑法條全文：
毒品危害防制條例第10條第2項
施用第二級毒品者，處三年以下有期徒刑。
附表一：95年6月30日上午12時55分在臺北市○○區○○路2段
        320巷36弄17號前為警查獲扣押物品一覽表
┌─┬─────────────────────────────────┐
│一│第二級毒品安非他命殘渣（不含盛裝殘渣之分裝袋15個、塑膠管5支、玻璃 │
│  │球1個、塑膠瓶1個、吸管鏟1支，量微無法磅秤）1                      │
├─┼─────────────────────────────────┤
│二│1.分裝袋15個（不含第二級毒品安非他命殘渣）。                      │
│  │2.塑膠管5支（不含第二級毒品安非他命殘渣）。                       │
│  │3.玻璃球2個（不含第二級毒品安非他命殘渣）。                       │
│  │4.塑膠瓶1個（不含第二級毒品安非他命殘渣）。                       │
│  │5.吸管鏟1支（不含第二級毒品安非他命殘渣）。                       │
│  │6.打火機1個。                                                     │
└─┴─────────────────────────────────┘
附表二：95年8月3日晚間6時5分在臺北市○○區○○街28巷口為
        警查獲扣押物品一覽表
┌─┬─────────────────────────────────┐
│一│1.第二級毒品安非他命殘渣（不含盛裝殘渣之玻璃球1個、吸管鏟1支，量微│
│  │  無法磅秤）1                                                     │
│  │2.第二級毒品安非他命1包（不含包裝袋，驗餘淨重0.08公克）           │
├─┼─────────────────────────────────┤
│二│1.玻璃球1個（不含第二級毒品安非他命殘渣）。                       │
│  │2.吸管鏟1支（不含第二級毒品安非他命殘渣）。                       │
│  │3.包裝袋1個（不含第二級毒品安非他命）。                           │
└─┴─────────────────────────────────┘
